---
title: "Comparação de Dois Grupos"
author: "Leonardo Uchoa, Hugo Calegari"
output: ioslides_presentation
---

```{r setup, include=FALSE}
knitr::opts_chunk$set(echo = FALSE)
```

## Objetivo

Apresentar algumas estratégias para comparação de grupos em situações fora do habitual.

O que será coberto :

- Técnicas descritivas e Inferenciais com a Função de Deslocamento;

- Técnicas Inferenciais sobre percentis baseadas em bootstrap.

# Função de Deslocamento

## Habitualmente...

Habitualmente, comparamos dois grupos (tratamento e controle) por medidas de locação e/ou escala para encontrar um vencedor sobre as métricas estabelecidas. Um exemplo é o modelo ANOVA, 

$$
y_{ij} = \mu + \alpha_i + \epsilon_{ij} \\
\epsilon_{ij} \sim N(0,\sigma^2)
$$
que utiliza médias. Entretanto, nem sempre essas hipóteses são razoáveis.

Exemplo ?

## Assim

```{r}
curve(dchisq(x,df = 4),from = 0,to = 15,ylab="Densidade",main = expression(paste("Normal Padrão Vs ", chi^2)));curve(dnorm(x,mean = 6,sd = 4),from = 0,to = 15,add = T)
```


Visivelmente, não há um claro vencedor absoluto.  E agora ? 


## Solução

Compare os grupos com a Função de Deslocamento (Shift Function).

**Definição: ** _Sejam $y_q$ e $x_q$ os quantis dos grupos de tratamento e controle, respectivamente .A Função de Deslocamento $\Delta(x_q)$ é definida como $\Delta(x_q) = y_q - x_q$_ 

**Interpretação:** A Função de Deslocamento $\Delta(x_q)$ mede quanto o grupo controle deve deslocado de forma a ser comparável ao grupo experimental, para um q-ésimo quantil.
<!-- ## Exemplo -->

<!-- ```{r} -->
<!-- oz <- read.table("ozone.txt") -->
<!-- g2plot(oz$V1,oz$V2) -->
<!-- ``` -->

## Coisas boas sobre ela

- Utiliza quantis;
- Intuitiva;
- Não assume distribuição; 
- Pode inclusive ser utilizada quando os grupos são dependentes;
- Gráficos !! (grafique $x_q$ VS $\Delta(x_q)$)

## Inferência

Será dada na forma de Intervalos de Confianças *simultâneas*. São de dois tipos:

- Baseados no distâncias de Kolmogorov;
    - Sband (distância usual);
    - Wband (distância ponderada);
- Baseados somente nos decis.

## Banda-S e Banda-W

Como são baseadas nas distâncias $d_K(x)=|\hat{F}(x) - \hat{G}(x)|$ de Kolmogorov, as bandas herdam as características de $d_K(x)$. Logo, é importante levar em consideração que

- A banda-S tende a ser mais (menos) sensível à diferenças no que ocorrem ao redor do centro (cauda) das distribuições do que a banda-W;
- A banda-S forma intervalos assintóticamente mais largos e menos estáveis que a banda-W;
- A banda-W fornece resultados exatos.

## Intervalos para Decis

Baseados nas estimativas de Harrell-Davis para os decis. Pontos importantes são:

- Podem ser mais eficientes o que as bandas-S/W se amostramos de distribuições com caudas leves;
- Utilização de bootstrap para aumentar precisão dos erros padrão;
- Intervalos aproximados (cuidado !!);
- Se as amostras não são normais e se 
    - $n=m$, então a probabilidade de cobertura é aproximadamente 95%;
    - $n > m, então a probabilidade de cobertura é aproximadamente 95%;
    - $n >> m$, melhor não usar.

## Exemplo

Dados para medir impacto do ozônio no ganho de peso em ratos. À esquerda está a banda-S e, à direita, a banda-W

```{r,message=FALSE,results='hide'}
library(WRS)
oz <- read.table("ozone.txt")
par(pty="s",mfrow=c(1,2))
sband(oz$V1,as.numeric(oz$V2))
wband(oz$V1,as.numeric(oz$V2),plotit = T)
```

## Exemplo

A figura abaixo mostra o intervalo criado para os decis somente.
```{r,results='hide'}
shifthd(oz$V1,as.numeric(oz$V2),plotit = T)
```

